福建金門地方法院行政訴訟判決
110年度交字第8號
原      告  陳異堆
被      告  交通部公路總局臺北市區監理所

法定代理人  江澍人
訴訟代理人  王菁怡
上列當事人間交通裁決事件，原告不服民國110年12月1日北市監
金字第26-T00000000號裁決之處分，提起行政訴訟，本院判決如
下：
    主  文
原處分關於處罰主文「二、上開罰鍰及駕駛執照逾期不繳納.繳
送者：㈠自111年01月01日起吊扣駕駛執照2個月，並限於111年01
月15日前繳送。㈡111年01月15日前未繳送駕駛執照者，自111年0
1月16日起吊銷駕駛執照，並逕行註銷駕駛執照。」部分均撤銷
。
原告其餘之訴駁回。
訴訟費用新臺幣參佰元由被告負擔三分之一，餘由原告負擔。被
告應給付原告新臺幣壹佰元。
    事實及理由
壹、程序方面
一、原告不服被告依違反道路交通管理處罰條例（下稱處罰條例
    ）第62條第1項規定所為之裁決，而提起行政訴訟撤銷之訴
    ，經核屬於行政訴訟法第237條之1第1項第1款規定之交通裁
    決事件（處罰條例第8條第1項第1款規定之範圍），自應依
    行政訴訟法第2編第3章規定之交通裁決事件訴訟程序。
二、民國110年12月1日北市監金字第26-T00000000號裁決書（下
    稱系爭原處分）之處罰主文二、㈢雖另載明駕駛執照吊銷後
    ，自111年1月6日起1年內不得重新考領駕駛執照等情。惟本
    件駕駛執照吊銷後1年內不得重新考領駕駛執照，係因（原
    告）汽車駕駛人曾依處罰條例第62條第1項規定吊銷駕駛執
    照確定者，即（同條例第67條第3項規定）係法律以吊銷駕
    駛執照處分為構成要件之法律效果，雖對汽車駕駛人之權利
    有所限制，然其究是直接基於法律規定所發生之法律效果，
    並非主管機關以具意思表示為要素之單方行政行為，所作成
    之行政罰處分（最高行政法院103年度判字第174號判決意旨
    參照）。是系爭原處分書所載「1年內不得重新考領駕駛執
    照」，僅係具有觀念通知之性質，並非行政處分，亦即如汽
    車駕駛人曾依同條例第62條第1項規定吊銷駕駛執照確定，
    即依法當然發生1年內不得重新考領駕駛執照之法律效果，
    如汽車駕駛人曾依同條例第62條第1項前段規定吊銷駕駛執
    照之裁決經撤銷確定，則自不生1年內不得重新考領駕駛執
    照之法律效果，因之，系爭原處分僅有裁決「吊銷駕駛執照
    」之行政處分，「1年內不得考領駕駛執照」並不在系爭原
    處分行政處分範圍，合先指明。
貳、實體方面
一、爭訟概要：原告駕駛車牌號碼0000-00號自用小客車（下稱
    系爭車輛），於民國110年11月24日晚間8時29分許，行經金
    門縣○○鎮○○路○段○路○○000000號）時（下稱系爭違規地點）
    ，因有「汽車駕駛人駕駛汽車肇事，無人受傷或死亡而未依
    規定處置逃逸」之違規行為，由金門縣警察局金城分局（下
    稱舉發機關）於同日依處罰條例第62條第1項規定，以金警
    交字第T00000000號舉發違反道路交通管理事件通知單（下
    稱系爭舉發違規通知單）舉發，並以原告（汽車駕駛人)為
    被通知人，記載應到案日期為110年12月24日前。原告並未
    提出申訴，被告於110年12月1日依違反處罰條例第62條第1
    項及違反道路交通管理事件統一裁罰基準及處理細則（下稱
    處理細則）等規定，以北市監金字第26-T00000000號違反道
    路交通管理事件裁決書（下稱系爭裁決書），裁處原告「罰
    鍰新臺幣（下同）3,000元，吊扣駕駛執照1個月，並應參加
    道路交通安全講習」之處分（即系爭原處分），於110年12
    月1日送達原告，後原告不服，遂提起本件行政訴訟。
二、原告起訴：爭違規地點當時修路，路面緊縮為一線半，雙方
    駕駛自用小客車，因會車雙方後視鏡擦撞，伊當時毫無察覺
    ，確實真的沒有聽到，因為車上有放音樂，且車子本來就很
    老舊，後視鏡有點損壞，所以沒有知覺，嗣警察通知才知道
    發生擦撞車禍。伊完全不知道發生車禍，所以沒有認知到有
    肇事逃逸的情事。且雙方於110年11月29日在金門縣警察局
    金城分局已達成和解，被告所為之處分顯有錯誤等語。並聲
    明：原處分撤銷。　　
三、被告則以：　　
  ㈠原告於110年11月24日晚間8時29分許，駕駛系爭車輛沿西海
    路二段往水頭方向，與對向車輛（由訴外人陳君駕駛自小客
    車ATK-0770（下稱系爭被害車輛）沿西海路2段往金城方向
    行駛），行經系爭違規地點會車時發生擦撞事故，原告並未
    下車查看，未先標繪車輛位置及現場痕跡證據，亦未通知警
    察機關即駛離現場，本案係陳君報警，嗣經警據報前往處理
    ，並調閱陳君提供系爭被害車輛行車紀錄器錄影畫面、現場
    監視錄影晝面，始循線查悉上情，並通知原告到案說明後，
    乃以原告有「汽車駕駛人駕駛汽車肇事，無人受傷或死亡而
    未依規定處置逃逸」之違規行為予以舉發，經被告審查後，
    依法裁處，自屬於法有據。
  ㈡原告雖主張路面因修路而緊縮為一線半，伊對會車時雙方後
    視鏡發生擦撞一事毫無察覺，俟警察通知才知道發生車禍，
    所以沒有任知道肇事逃逸的情事，事後也已經和對方和解云
    云。惟按處罰條例第62條第1項規定所稱「依規定處置」，
    係指應依道路交通事故處理辦法第3條規定「發生道路交通
    事故，駕駛人或肇事人應先為下列處置：一、事故地點在車
    道或路肩者，應在適當距離處豎立車輛故障標誌或其他明顯
    警告設施，事故現場排除後應即撤除。二、有受傷者，應迅
    予救護，並儘速通知消防機關。三、發生火災者，應迅予撲
    救，防止災情擴大，並儘速通知消防機關。四、不得任意移
    動肇事車輛及現場痕跡證據。但無人傷亡且車輛尚能行駛，
    或有人受傷且當事人均同意移置車輛時，應先標繪車輛位置
    及現場痕跡證據後，將車輛移置不妨礙交通之處所。五、通
    知警察機關，並配合必要之調查。但無人受傷或死亡且當事
    人當場自行和解者，不在此限。前項第四款車輛位置及現場
    痕跡證據之標繪，於無人傷亡且車輛尚能行駛之事故，得採
    用攝影或錄影等設備記錄。」而處罰條例第62條第1項規定
    係課予駕駛人肇事後為適當處置義務，立法目的在於保存肇
    事現場相關證據，俾日後釐清肇事責任歸屬，意即汽車肇事
    ，駕駛人有無違反交通規則、有無過失，仍須待調查認定，
    並非駕駛人可以自行認定，為保持肇事現場，以利調查鑑定
    ，肇事後不得自認無責任而逕行離開現場。據此，汽車駕駛
    人駕駛汽車發生交通事故，無人傷亡且車輛尚能行駛者，不
    論其責任之歸屬為何，均有義務停留肇事現場，並應視現場
    具體情形，依前揭規定在適當距離處豎立車輛故障標誌或其
    他明顯警告設施，或標繪車輛位置及現場痕跡證據後，將車
    輛移置不妨礙交通之處所，且除當事人間當場自行和解者外
    ，縱未立刻與對造當事人會晤，亦應採取必要措施，同時立
    即向警察機關報告，以維己身及對造權益，釐清肇事責任。
  ㈢另依道路交通事故現場圖、道路交通事故談話紀錄表、道路
    交通事故相片及採證影片，原告駕駛系爭車輛與對向車輛確
    實於會車時發生擦撞事故，致原告所駕駛之系爭車輛左後視
    鏡受損（且左後視鏡車殼掉落），陳君所駕駛之系爭被害車
    輛左後視鏡、左車門（玻璃）及左側膠條受損，惟原告於肇
    事後，未下車查看，未通知警察機關，未停留現場等候警方
    處理，竟基於肇事逃逸之犯意，逕行駕駛系爭車輛離去。原
    告既為合法考領汽車駕駛執照之人，有車籍查詢資料及駕駛
    人基本資料為憑，為具有正常智識程度之駕駛人，對上述交
    通法規當知之甚詳，自應遵守。綜上所述，原告確有「汽車
    駕駛人駕駛汽車肇事，無人受傷或死亡而未依規定處置逃逸
    」之違規事實，被告依法裁處，核無違誤等語，資為抗辯。
    並聲明：原告之訴駁回。
四、本件如爭訟概要欄所述之事實，除下列兩造之爭點外，有系
    爭舉發違規事件通知單（見本院卷第13、45-46頁）、系爭
    裁決書及送達證書（見本院卷第11、47-48頁）、舉發機關1
    11年1月3日金城警交字第1100013354號函影本1份（見本院
    卷第25頁）、被告所屬金門監理站110年12月14日北市監金
    站字第1100235882號函影本1份（見本院卷第49頁）、被告
    所屬金門監理站110年12月3日北市監金站字第1100230608號
    函影本1份（見本院卷第51頁）、舉發機關110年12月14日金
    城警交字第1100012488號函影本1份（見本院卷第53-65頁）
    、原告車籍資料（見本院卷第67頁）、原告駕駛人基本資料
    （見本院卷第69頁）及採證影像光碟（存於本院卷牛皮紙袋
    內）等件在卷可參，堪認為真實。兩造之爭點厥為：原告是
    否有「汽車駕駛人駕駛汽車肇事，無人受傷或死亡而未依規
    定處置逃逸」之交通違規？系爭原處分是否適法？
五、本院之判斷：
  ㈠按汽車駕駛人駕駛汽車肇事，無人受傷或死亡而未依規定處
    置者，處1,000元以上3,000元以下罰鍰；逃逸者，並吊扣其
    駕駛執照1個月至3個月；汽車駕駛人，有下列情形之一者，
    應接受道路交通安全講習：違規肇事受吊扣駕駛執照處分，
    處罰條例第62條第1項、第24條第1項第1款分別定有明文。
  ㈡次按處罰條例第92條第4項授權訂定之道路交通事故處理辦法
    第2條規定：「本辦法用詞，定義如下：一道路交通事故：
    指車輛、動力機械或大眾捷運系統車輛在道路上行駛，致有
    人受傷或死亡，或致車輛、動力機械、大眾捷運系統車輛、
    財物損壞之事故。」；而道路交通管理處罰條例第62條第1
    項規定所稱「依規定處置」，即應參諸道路交通事故處理辦
    法第3條所示：「發生道路交通事故，駕駛人或肇事人應先
    為下列處置：一事故地點在車道或路肩者，應在適當距離處
    豎立車輛故障標誌或其他明顯警告設施，事故現場排除後應
    即撤除。二有受傷者，應迅予救護，並儘速通知消防機關。
    三發生火災者，應迅予撲救，防止災情擴大，並儘速通知消
    防機關。四不得任意移動肇事車輛及現場痕跡證據。但無人
    傷亡且車輛尚能行駛，或有人受傷且當事人均同意移置車輛
    時，應先標繪車輛位置及現場痕跡證據後，將車輛移置不妨
    礙交通之處所。五通知警察機關。但無人受傷或死亡且當事
    人當場自行和解者，不在此限。」準此，道路交通管理處罰
    條例第62條第1項規定，課予駕駛人肇事後為適當處置義務
    ，其立法目的在於保存肇事現場相關證據，俾日後釐清肇事
    責任歸屬。是汽車駕駛人駕駛汽車發生交通事故，其無人傷
    亡且車輛尚能行駛者，不論其責任之歸屬為何，應先標繪車
    輛位置及現場痕跡證據後，將車輛移置不妨礙交通之處所，
    且除非當事人間當場自行和解者外，應通知警察機關，以維
    己身及對造權益，並釐清肇事責任。蓋如駕駛人於肇事後，
    隨即駕車逃離現場，不僅使肇事責任認定困難，更可能使被
    害人求償無門。
  ㈢原告雖以前詞置辯，主張系爭原處分應予撤銷云云。惟查：
　⒈經本院勘驗調查舉發機關提供之系爭被害車輛行車紀錄器影
    像檔案光碟，並製成勘驗筆錄同時截圖附卷為證（見本院卷
    第84-85頁、第89-110頁），勘驗結果如下：
　　1、0：00至0：06
      ⑴行車紀錄器畫面中天色是暗的，畫面左側路邊路燈正常
        運作，畫面右側並無設置路燈。道路為2線道，左右各1
        線，中間劃雙黃線分向。畫面右側車道整個路段都有以
        擺放三角錐來封閉部分的右側車道。畫面右下角顯示之
        日期時間則為「0000-00-00/16：09：21」。
      ⑵車輛行進中，車上隱約傳來音樂聲以及一位女性講話的
        聲音，車內音樂聲小於該女講話的音量。雙黃線在畫面
        中間偏左的位置，前方對向車道有數輛車迎面駛來，對
        向車有開大燈。　
　  2、0：07至0：10
        連續與對向三台車會車，該三台車的右側車身均緊靠著
        道路邊線行駛。另聽到該女在說「阿我們家」。
　　3、0：11至0：12
        前方對向車道又有數輛車迎面駛來，對向車有開大燈，
        並已經與第1台車會車結束，該車的右側車身緊靠著道
        路邊線行駛。
　　4、0：13
        接著要與第2台車會車，第2台車是左側車身緊靠著雙黃
        線行駛，該車右邊則是有1台機車同向併行中。接著就
        聽到一聲「碰」的聲響。
　  5、0：14至0：16
        有個男性的聲音罵了聲「幹你娘」，該女則是說「啊，
        嚇我一跳」。畫面中行進速度變慢，最後車輛停止。
　  6、0：17至1：00
        有一女說「等一下喔，我等一下再打給你，嗯嗯。」等
        語。接著車內的音樂聲音變大。講話內容如下：
　　　  0：27時，女：「啊他開走了喔」。
　　　  0：29時，男：「手機，我的手機。」
　　　  0：32時，女：「在哪裡。」
　　　  0：35時，女：「你手機在哪裡。」
　　　  0：40時，男：「手機呢。」
　　　  0：44時，女：「你剛有怎樣嗎。」
　　　  0：57時，撥出電話的聲音。                      
  ⒉上開勘驗筆錄經兩造當庭確認均表示無意見（見本院卷第85
    頁）。綜觀系爭被害車輛行車紀錄器影像及勘驗筆錄，及舉
    發機關就本件交通事故所為調查資料可知，原告於上開時、
    地駕駛系爭車輛確實有與系爭被害車輛發生擦撞，且原告並
    未依規定處置，即將系爭車輛駛離現場，此部分亦為兩造所
    不爭執，堪信為真實。
　⒊原告固主張那天確實是沒有聽到，因為車上有放音樂，系爭
    車輛本來就很老舊，後視鏡有點損壞，就沒有知覺云云。然
    查，原告是否肇事逃逸，自應以其主觀上確實「知悉」發生
    車禍事故為前提，至其是否「知悉」？自應依據交通事故現
    場之客觀情狀，例如：肇事車輛種類、車速行駛快慢、碰撞
    力量大小、異常聲響有無、現場位置、交通流量等綜合判斷
    。由上開勘驗結果可知：㈠細數影片裡所有與系爭被害車輛
    會車之其他車輛，因系爭被害車輛所行駛之車道因施工而縮
    減寬度，與系爭被害車輛會車時右側車身均貼近道路邊線、
    左側車身遠離雙黃線而行駛，以讓出部分車道供對向車行駛
    ，然僅有原告所駕駛系爭車輛，非但未讓出部分車道，甚至
    左側車身緊靠雙黃線，並減縮對向車輛本已受限之行車空間
    ，原告當時之行車方式明顯增加與對向車發生事故之機率。
    ㈡行車紀錄器影片0：13時，陳君所駕駛之系爭被害車輛與系
    爭車輛因撞擊發出「碰」之聲響，遠超過車內講話之音量，
    且此碰撞並導致系爭被害車輛左側後照鏡殼及後照鏡內部分
    零組件遭撞損脫落、左車門玻璃及左側膠條受損（見本院卷
    第62頁照片編號6）；而系爭車輛之左側後照鏡則是後照鏡
    殼從根部斷裂並掉落，且後照鏡內之零組件是斷裂懸吊在後
    視鏡支架下方（本院卷第64頁照片編號9、10），益徵當時
    碰撞力道及聲音非小，難謂原告僅因為音樂開大聲而沒有知
    覺有碰撞事故之發生。㈢況系爭車輛左側後視鏡殼整個遭撞
    擊斷裂掉落地面，而我國汽車駕駛是採取左駕即駕駛座是在
    車輛左前方，駕駛座車門上連結著左側後視鏡，以前述之撞
    擊力道產生之聲響及震動，以及當時系爭被害車輛亦有開大
    燈之情狀，於會車當下原告應可輕易察覺有發生交通事故。
    綜上，原告主張未察覺有發生擦撞等語云云，顯係卸責之詞
    ，要無可採。
　⒋至原告雖稱已與系爭被害車輛之車主陳君達成和解等情，然
    縱使為真，但此僅係原告與陳君間之民、刑事責任之問題，
    亦即原告是否受刑事訴追及已否與被害人達成民事和解、賠
    償損失，對其應受行政處罰乙節，並不生影響，殊不能以其
    業於事後與訴外人陳君和解，而認其無前開違規行為，免除
    行政處罰，故原告以此主張，自屬無據。
  ㈣另關於系爭原處分主文第二項所命駕照應於110年12月31日前
    繳納、繳送，逾期不繳納、繳送者，即「㈠自111年1月1日起
    吊扣駕駛執照2個月，並限於111年1月15日前繳送。㈡111年1
    月15日前未繳送駕駛執照者，自111年1月16日起吊銷駕駛執
    照，並逕行註銷駕駛執照。」部分，按處罰條例第65條第1
    項第2款固規定：「汽車所有人、駕駛人違反本條例，經主
    管機關裁決書送達後逾30日之不變期間未向管轄之地方法院
    行政訴訟庭提起撤銷訴訟，或其訴訟經法院裁判確定，而不
    繳納罰鍰或不繳送汽車牌照、駕駛執照者，依下列規定處理
    之：…二、經處分吊扣汽車牌照或駕駛執照者，按其吊扣期
    間加倍處分；仍不依限期繳送汽車牌照或駕駛執照者，吊銷
    其汽車牌照或駕駛執照。」依此，汽車所有人經主管機關吊
    扣駕駛執照，並課予限期繳送之義務者，須受處分人未提起
    行政訴訟，致裁決處分具有形式存續力，或提起行政訴訟，
    經法院裁判確定者，受處分人遞次未於期限內繳回駕駛執照
    時，主管機關始得依上開規定，續予按其吊扣牌照期間之加
    倍處分，復予吊銷。本件原告既已於法定期限內提起行政訴
    訟，於法院裁判確定前，被告依法原不得於作成系爭原處分
    主文第二項之處分。詎系爭原處分竟於加倍期間吊扣駕駛執
    照與逕行吊銷、註銷之裁罰處分要件事實未具備前，即於主
    文第二項為此等加倍吊扣、吊銷及註銷之處分，顯與道交處
    罰條例第65條第1項第2款規定不符，此部分違誤，原告訴請
    撤銷，自屬有據。至一年內不得再重新考領駕駛執照之記載
    ，乃以「駕駛執照，經吊銷或註銷」為構成要件事實，而直
    接依處罰條例第67條第3項所生法律效果的註記，核並非由
    被告單方以意思表示為要素所為直接對外發生法律效果之行
    政行為，故該等記載非行政罰處分，併此敘明。
  ㈤綜上所述，本件原告之違規事實明確，被告依道路交通管理
    處罰條例第62條第1項及第24條第1項第1款規定裁處原告罰
    鍰3,000元，吊扣駕駛執照1個月並應參加道路交通安全講習
    ，於法並無不合，原告所執前詞指摘系爭原處分不當，訴請
    撤銷系爭原處分，為無理由，此部分應予駁回。惟系爭原處
    分中處罰主文欄二、㈠、㈡部分，難認合法，自應予以撤銷。
六、本件事證已臻明確，兩造其餘主張及陳述，經核於判決結果
    不生影響，爰不逐一論列，附此敘明。
七、本件第一審裁判費300元，依行政訴訟法第104條準用民事訴
    訟法第79條規定，酌量由被告負擔3分之1，餘由原告負擔。
    又上開第一審裁判費300元係由原告預納，依行政訴訟法第2
    37條之8第1項規定，法院為裁判費用之裁判時，應確定其費
    用額。確定費用額之方法，應依行政訴訟法第104條規定準
    用民事訴訟法第93條規定。據此，被告應給付原告之訴訟費
    用額為100元，爰確定第一審訴訟費用額如主文第3項所示。
八、據上論結，本件原告之訴為一部有理由，一部無理由，依行
    政訴訟法第237條之7、第237條之8第1項、第104條，民事訴
    訟法第79條，判決如主文。
中　　華　　民　　國　　111 　年　　3 　　月　　18　　日
                  行政訴訟庭　法　官　黃俊偉
以上正本係照原本作成。　　　　　　　　　
如不服本判決，應於判決送達後20日內，向本院提出上訴狀並表
明上訴理由（原判決所違背之法令及其具體內容或依訴訟資料可
認為原判決有違背法令的具體事實），其未載明上訴理由者，應
於提出上訴後 20 日內向本院補提理由書（上訴狀及上訴理由書
均須按他造人數附繕本，如未按期補提上訴理由書，則逕予駁回
上訴），並應繳納上訴裁判費新臺幣750 元。
中　　華　　民　　國　　111 　年　　3 　　月　　18　　日
                               書記官  黃紹洧